臺灣高等法院民事判決　　　　　　　　 93年度重上字第108號
上　訴　人　壬○○○
　　　　　　辛○○
　　　　　　戊○○
　　　　　　庚○○
共　　　同
訴訟代理人　彭意森律師
　　　　　　謝天仁律師
被　上訴人　己○○
訴訟代理人　林發立律師
　　　　　　陳信至律師
複　代理人　呂紹凡律師
上開當事人間請求返還不當得利事件，上訴人對於中華民國92年
12月26日臺灣臺北地方法院89年度重訴字第1999號第一審判決提
起上訴，經本院於94年3月9日言詞辯論終結，判決如下：
    主    文
上訴駁回。
第二審訴訟費用由上訴人負擔。
      事實及理由
一、上訴人起訴主張：兩造均為坐落台北縣板橋市○○段第1265
    、第1266、第1399地號三筆土地之共有人（按：其中第1266
    及第1399地號因辦理重測分割，致原有第1266地號於82年12
    月7日分割增加成第1266及第1266之1地號，而第1399地號則
    分割增加成第1399、第1399之1、第1399之2地號，下稱系爭
    土地），應有部分為：上訴人壬○○○20％、上訴人辛○○
    18％、上訴人戊○○20％、上訴人庚○○10％、被上訴人 2
    ％。被上訴人於79年 6月間建議上訴人應開發系爭土地，聲
    稱其可取得其餘應有部分30％之其他共有人同意，上訴人因
    而委託被上訴人負責建築設計規劃、申請建照使照及監造等
    事務，並依被上訴人之指示，先行預付建築師報酬，使被上
    訴人得以承辦建築師資格向訴外人台灣省建築師公會台北縣
    辦事處申請辦理建照掛號事宜；被上訴人初步預估按工程造
    價折算建築師報酬為17,857,200元，上訴人乃於79年 6月底
    、 7月初陸續將預付建築師報酬交付予被上訴人，上訴人壬
    ○○○、辛○○、戊○○三人於79年6月28日交付面額10,35
    7,176元 （即前開建築師報酬之58％）之支票，上訴人庚○
    ○則於79年7月 3日交付面額1,785,720元（即前開建築師報
    酬之10％）之支票予被上訴人，被上訴人事後雖向台灣省建
    築師公會台北縣辦事處辦理建照送件掛號手續，但因始終無
    法取得其他共有人之同意，致不能備齊應繳證件及費用，該
    建築執照申請案於79年間遭台北縣政府駁回，詎被上訴人明
    知系爭土地建築執照申請案已遭駁回作廢，非但未向上訴人
    依法報告該申請案之進行始末狀況，並以承辦建築師身分向
    台灣省建築師公會台北縣辦事處領取上訴人等預付之報酬，
    挪為其個人私用，上訴人於知悉申請建照案件遭駁回後，已
    於88年 5月10日寄發存證信函通知被上訴人終止委託及請求
    退還預付報酬。查被上訴人並未完成受託任務，該預付報酬
    係上訴人繳納至台灣省建築師公會台北縣辦事處之規費，並
    非被上訴人應得之報酬，被上訴人依法當應負有將預付報酬
    及使用利息返還上訴人之義務，且其領取預付報酬亦無法律
    上原因，爰依民法第542條、第179條之規定，請求被上訴人
    給付上訴人壬○○○3,571,440元、上訴人辛○○3,214,296
    元、上訴人戊○○3,571,440元、上訴人庚○○1,785,720元
    及均自80年6月15日起至清償日止按週年利率5％計算之利息
    等語。原審駁回上訴人本件請求，上訴人聲明不服，求為廢
    棄原判決，並判命被上訴人如數給付上開金額及遲延利息。
二、被上訴人則以：上訴人係以民法第542條、第179條為本件請
    求權基礎，惟查，系爭委任契約之委任人共有10人，上訴人
    以渠等 4人名義終止委任契約，顯非適法，自不生終止效力
    ，系爭委任契約既未合法終止，被上訴人取得報酬當有法律
    上之原因，並無不當得利可言；又上訴人交付予被上訴人之
    款項係被上訴人依約應得之報酬，並非民法第 542條之「應
    交付於委任人之金錢」，上訴人自不得援引該條請求被上訴
    人返還報酬，被上訴人於依約完成設計圖即有權取得該筆建
    築師報酬，該筆報酬既為被上訴人所應得，被上訴人當有權
    受領台灣省建築師公會台北縣辦事處所退還之建築師報酬；
    上訴人應受限縮爭點協議之拘束，既已明確表示本件請求權
    基礎為民法第542條、第179條，即不得援引民法第 544條主
    張損害賠償，況系爭建築執照申請案係因欠缺土地使用同意
    書而遭駁回，非可歸責於被上訴人，被上訴人並無違反受任
    人之報告義務，上訴人亦未舉證證明其受有何種損失且該損
    失與被上訴人違反報告義務之因果關係，自不得援引該法條
    請求被上訴人返還報酬；又系爭委任契約為不可分之債，上
    訴人依法僅得請求被上訴人向全體委任人給付，不得請求被
    上訴人個別向上訴人為給付；本件被上訴人依約應得之報酬
    為法定建築師酬金之70％，法定建築師酬金係以法定工程造
    價乘以內政部核定之百分比率計算，經計算後應為17,857,2
    00元，是被上訴人應得之報酬應為12,500,040元，被上訴人
    既已完成建築設計圖，當可領取報酬，至監造部分並未計價
    ，上訴人自不得以被上訴人未履行該未計價之監造事務為由
    請求被上訴人返還報酬等語，資為抗辯。並聲明駁回上訴。
三、本件經原審依民事訴訟法第270條之1第1項第3款規定，整理
    並協議簡化爭點後，兩造同意就原審92年11月20日準備程序
    中，兩造協議簡化之爭點為主張及辯論（見原審92年11月20
    日準備程序筆錄）。上訴人訴訟代理人於原審92年11月20日
    準備程序中，經原審闡明訴訟關係後，已明確表示本件請求
    權基礎為民法第179條及第542條，並進行協議簡化爭點（見
    原審92年11月20日準備程序筆錄），依民事訴訟法第 270條
    之1第3項之規定即應受其拘束，是本件應予審究之範圍應僅
    限於民法第179條及第542條部分，並不及於民法第 544條部
    分，合先敘明。查上訴人主張兩造均為系爭土地之共有人，
    應有部分各為：上訴人壬○○○20％、上訴人辛○○18％、
    上訴人戊○○20％、上訴人庚○○10％、被上訴人2％ ，訴
    外人乙○○、丁○○、丙○○、甲○○之應有部分合計為30
    ％，被上訴人係建築師，上訴人等曾委請被上訴人為系爭土
    地建造高層店鋪及集合住宅辦理規劃設計及監造事務，被上
    訴人曾將委任人所交共計12,499,996元之款項轉付台灣省建
    築師公會台北縣辦事處辦理掛號送件，該建築執照申請後遭
    駁回，台灣省建築師公會台北縣辦事處於80年 6月14日已將
    前開款項退至被上訴人帳戶，上訴人另於88年 5月10日以台
    北東門郵局第 594號存證信函終止系爭委任契約等情，業據
    上訴人提出系爭土地登記謄本、支票、被上訴人79年7月8日
    傳真函附合作金庫支票活期存款送金簿副存根、台北東門郵
    局第594號存證信函、台灣省建築師公會台北辦事處88年5月
    17日台建師北字第 155號函等影本為證，且為被上訴人所不
    爭執，並經原審向台灣省建築師公會台北縣辦事處查證屬實
    ，有該辦事處90年4月13日台建師北字第084號函在卷足憑，
    自堪信為真實。惟上訴人主張該預付報酬係上訴人繳納至台
    灣省建築師公會台北縣辦事處之規費，並非被上訴人應得之
    報酬，該建築執照申請案於79年間已遭台北縣政府駁回，被
    上訴人並未完成委任事務，不得將台灣省建築師公會台北縣
    辦事處退還之款項挪為私用，又上訴人已於88年 5月10日寄
    發存證信函終止系爭委任契約，被上訴人取得前揭款項即屬
    無法律上原因受有利益，被上訴人應依民法第179條、第542
    條之規定將前開款項返還予上訴人云云，則遭被上訴人否認
    ，並以前詞置辯，茲僅就兩造下列之爭點分述如下：
(一)、系爭委任契約之當事人是否包括其他訴外人：
    (１)上訴人主張系爭委任契約之當事人僅包括上訴人與被上
        訴人，並不包括其他訴外人。惟查，被上訴人所提委託
        契約書內記載「本契約由委託人壬○○○等十人（下簡
        稱委託人）、建築師己○○（以下簡稱建築師）一致同
        意於中華民國七十七年十月二十七日訂立。委託人：壬
        ○○○等十名（詳名冊），委託人名冊：壬○○○、戊
        ○○、辛○○、己○○、乙○○、丁○○、丙○○、甲
        ○○、庚○○、劉炳杉」等語，有該委託契約書在卷足
        憑（見被證2），而上訴人訴訟代理人於原審90年7月19
        日準備程序中，經原審闡明後明確表示「被證二委託契
        約書上除了上訴人戊○○沒有蓋章以外，其餘上訴人的
        印章都是真正的，上訴人壬○○○的簽名也是真正，不
        爭執委託契約書形式上之真正，只是對於被上訴人盡到
        何種委任義務應由被上訴人舉證」（見原審90年7 月19
        日準備程序筆錄），另於91年7月3日所提爭點整理狀之
        不爭執事實部分第六點亦載明「上訴人對被上訴人己○
        ○提出卷附被證二號委託書之形式證據力，不爭執。依
        系爭合約之委託人當事人計有上訴人壬○○○、上訴人
        戊○○、上訴人辛○○、被上訴人己○○、乙○○、丁
        ○○、丙○○、甲○○、庚○○、劉炳杉等共十人」等
        語（見上訴人91年7月3日爭點整理狀第 2頁即被證24）
        ，足見上訴人對系爭委任契約之形式真正性及當事人包
        含兩造及訴外人乙○○、丁○○、丙○○、甲○○、劉
        炳杉等共10人並不爭執，按「私文書應由舉證人證其真
        正。但他造於其真正無爭執者，不在此限。」民事訴訟
        法第 357條定有明文，上訴人既不爭執前揭委託契約書
        之真正，被上訴人即毋庸舉證證明該契約之真正。
    (２)上訴人事後雖主張訴外人劉炳杉僅擔任系爭建築執照之
        申請人，並非系爭委任契約之委任人云云，惟按「當事
        人主張之事實，經他造於準備書狀內或言詞辯論時或在
        受命法官、受託法官前自認者，無庸舉證」、「自認之
        撤銷，除別有規定外，以自認人能證明與事實不符或經
        他造同意者，始得為之」，民事訴訟法第279條第1項及
        第 3項分別定有明文，上訴人既已不爭執前開委託契約
        書之真正，並自認系爭委任契約之當事人尚包括訴外人
        乙○○、丁○○、丙○○、甲○○、劉炳杉等五人，其
        復未舉證證明其自認之內容與事實顯然不符，自不得任
        意再為相反之主張。況上訴人戊○○、庚○○及訴外人
        劉炳杉於90年 5月11日以被上訴人涉嫌侵占、偽造文書
        等案件向台灣台北地方法院檢察署所提刑事告訴狀內亦
        記載「被上訴人建議告訴人劉炳杉及戊○○、庚○○等
        人應儘速開發‧‧‧故告訴人劉炳杉以起造人身分、告
        訴人戊○○及庚○○則以地主身分『委託』被上訴人負
        責建築設計規劃、申請建照使照及監造等事務，並依被
        上訴人指示將建築師報酬即設計費用先行預付」「如前
        述告訴人劉炳杉係以起造人身分『委託』被上訴人負責
        建築設計規劃、申請建照使照及監造等事務」等語，有
        該刑事告訴狀影本在卷足憑（見原證14），且訴外人劉
        炳杉確曾以系爭委任契約委任人身份委請中華國際聯合
        法律事務所於88年 5月10日發函台灣省建築師公會台北
        縣辦事處查詢被上訴人79年 6月29日存放款項之流向，
        有上訴人所提中華國際聯合法律事務所88年 5月10日函
        在卷足憑（見原證 5），足見訴外人劉炳杉確係系爭委
        任契約之委任人。
    (３)又上訴人於本審雖主張本件委託契約中所載之委託人有
        10人，然其中乙○○等 4人並未出具土地使用同意書，
        被上訴人顯未將委託契約交乙○○等 4人用印；而乙○
        ○等 4人之印文既不實在，顯然欠缺契約成立之特別約
        定方式，應屬無效。再者，本件委託契約外觀上，至少
        有丁○○未用印，且無丁○○簽名，顯然丁○○未委託
        ，而共有土地之開發，非經全部共有人同意，共有土地
        即無法開發，申請建照，故系爭委託契約應不生效力等
        語。惟查民事訴訟法第270條之1第1項第3款規定，受命
        法官為闡明訴訟關係，得整理並協議簡化爭點。「當事
        人就其主張之爭點，經依第1項第3款或前項為協議者，
        應受其拘束」，民事訴訟法第270條之1第 3項並定有明
        文。經查上訴人訴訟代理人於原審92年11月20日準備程
        序中，經法官闡明訴訟關係後，已明確表示本件請求權
        基礎為民法第179條及第542條，並進行協議簡化爭點（
        見原審92年11月20日準備程序筆錄），依民事訴訟法第
        270條之1第 3項之規定即應受其拘束，是本件應予審究
        之範圍應僅限於「契約終止後」，依民法第 179條請求
        不當得利，及民法第 542條部分，上訴人主張訴外人乙
        ○○等四人未曾簽署系爭委託契約，故系爭委託契約不
        成立、無效云云，顯然牴觸民事訴訟法第270條之1規定
        ，本院就此部分無須審酌，併予說明。
    (４)上訴人復辯稱：乙○○等 4人如屬系爭委託合約之委任
        人時，則渠等四人依系爭委託合約條款，當負有交付申
        請建造執照必備證件之土地使用同意書及預付建築師報
        酬與被上訴人之合約責任，但乙○○等四人因未交付土
        地同意書，致使建造執照申請案件遭到駁回，顯見乙○
        ○等 4人是否真為系爭委託合約之委託人，自有爭議。
        再者，系爭土地共有人應按應有部分比例攤派建築師報
        酬，則上訴人等4人合計應攤派金額為8,500,027元，訴
        外人乙○○等4人應攤派金額為3,750,012元，但事實上
        訴外人乙○○等4人對其應攤付之3,750, 012元 分文未
        付，足資證明乙○○等 4人確非屬系爭委託合約之委託
        人，否則何以無庸支付任何攤派金額，上訴人於原審所
        為之自認與事實不符，上訴人依法得撤銷自認云云。惟
        查乙○○、丙○○、丁○○、甲○○等四人於九十四年
        二月三日向本院具狀陳明渠等四人有於民國77年間與壬
        ○○○等人共同委託己○○建築師規劃設計臺北縣板橋
        市○○段1265、1266、1399地號土地上建物，系爭委託
        書內容與當時議定相符，渠等為該委託契約之當事人，
        且未聽聞全體委託人有意共同解除或終止委託契約等語
        。足見上訴人主張乙○○等四人未與被上訴人簽定系爭
        委任契約云云，非可採信。至於渠等四人未按契約內容
        攤派建築師報酬，係屬契約之履行之另一問題，不能據
        此推論渠等四人即非委託契約之當事人。綜上可知，系
        爭委任契約之當事人應包括兩造及訴外人乙○○、丁○
        ○、丙○○、甲○○、劉炳杉等共10人在內。上訴人以
        其在原審時自認委託契約為真正，認與事實不符，因而
        主張依民事訴訟法第279條第3項規定，撤銷在原審所為
        自認，自難採信。
(二)、上訴人於88年 5月10日所為終止契約意思表示是否合法生
      效？
    (１)按「解除權之行使，應向他方當事人以意思表示為之。
        契約當事人之一方有數人者，前項意思表示，應由其全
        體或向其全體為之」，民法第 258條定有明文。又該規
        定，於當事人依法律之規定終止契約者，準用之。民法
        第263條亦著有明文。
    (２)查系爭委任契約之當事人包括兩造及訴外人乙○○、丁
        ○○、丙○○、甲○○、劉炳杉等共10人在內，已如前
        述，因被上訴人兼具委任人與受任人二重身份，當由被
        上訴人以外九名委任人共同向被上訴人為終止委任契約
        之意思表示，始符合前述民法規定，上訴人雖於88年 5
        月10日以存證信函對被上訴人為終止委任契約之意思表
        示，惟該終止契約之意思表示於法有違，自不生效，是
        系爭委任契約自不因上訴人前揭存證信函而合法終止。
        上訴人主張系爭委託契約之委託人僅有上訴人及劉炳杉
        ，上訴人及劉炳杉已為終止之意思表示，即發生終止之
        效力，被上訴人對於系爭委託契約尚未履行部分，自應
        退還該部分之報酬，否則即構成不當得利云云，即非可
        採。
(三)、被上訴人依系爭委任契約應負之義務為何？系爭委任契約
      關於監造事項部分有無計價？被上訴人於何時得領取報酬
      ？
    (１)依系爭委任契約第 1條之約定，上訴人及訴外人乙○○
        、丁○○、丙○○、甲○○、劉炳杉等人係委託被上訴
        人擔任規劃設計及監造事務，被上訴人係受委任人之委
        託辦理察勘建築基地、擬定規劃草圖、繪製設計圖樣及
        編訂施工說明書、代向主管建築機關請領建築執照、依
        法辦理監造等有關事項、解釋工程設計上之疑問等各項
        事務，有該委託契約書影本在卷足憑。
    (２)查系爭委託契約書原係建築師公會事先印製之定型化契
        約，第 3條原約定「委託人應依左列規定分期給付酬金
        ：第一期：訂定委託契約時付酬金百分之二十。第二期
        ：完成規劃草圖時付酬金百分之二十。第三期設計圖完
        成時付酬金百分之三十。第四期：結構體完成時付酬金
        百分之二十。第五期：工程全部完竣時將全部應給付酬
        金結算付清之」，經兩造將第一、二、四、五期之條款
        刪除並修正為「設計圖完成時，一次付清」，有系爭委
        託契約書影本在卷足憑，並為兩造所不爭執（見原審92
        年10月30日準備程序筆錄），參以該契約第 2條約定「
        委託人應給付給建築師酬金之計算方式為‧‧‧，依法
        定工程造價總金額計算建築師酬金，其計算方式按內政
        部七十五年八月二十二日內政部台內營字第四三四四四
        一號令核定建築師業務章則中建築師酬金標準表高層建
        築類別酬金百分率計算後打『七折』」之內容，顯見當
        事人係合併第一、二、三期原訂給付數額即全部報酬金
        之70％於設計圖完成時一次給付予被上訴人，是系爭委
        任契約關於監造及解釋工程設計事項並未計價，被上訴
        人於設計圖完成時即得一次領取酬金。
(四)、被上訴人有無依建築法規完成申請建築執照所需之設計圖
      說？
      上訴人雖主張依系爭土地建照掛號案件之申請書內容，係
      在系爭土地上預定興建地下 3層地上22層之住商混合式大
      樓，然被上訴人庭呈附卷之設計草圖，非但欠缺部分圖說
      ，且該圖說部分內容申請書內容不符，又前揭申請書中多
      項欄位，皆屬空白，並未勾選或填載文件份數，足見被上
      訴人於79年 6月29日提出申請時，並未曾檢具任何相關證
      件或工程圖說；又本件屬開放空間建築申請案，因被上訴
      人在申請時不曾檢具任何相關證件或工程圖樣而供台北縣
      政府工務局加以審查，該局因而於七九北工建字第5344號
      通知函加註「未檢附開放空間審查資料」，又依台北縣政
      府92年2月24日北府工建字第092003975 8號函可知應先就
      開放空間建築設計相關工程圖說文件為預審及取得審查核
      可後，方得申請建造執照，被上訴人於79年間根本未檢具
      任何開放空間建築設計之工程圖說，致使台北縣政府工務
      局無從審查，被上訴人連基本工程造價金額或土地使用同
      意書均可在送件申請時漏未檢附，更遑論須投入更多時間
      精力始能製成之開放空間各項建築設計工程圖說及說明書
      ，可見被上訴人並未完成申請建照所需全部設計圖說云云
      ，惟查：
  (１)系爭委任契約係於77年10月27日所訂立，被上訴人後於79
      年 6月29日以申請書向台灣省建築師公會台北縣辦事處掛
      號送件申請系爭土地建築執照，迄今均已逾10年以上，參
      以建築設計圖因事涉專業設計圖數量十分龐大保管不易，
      被上訴人因本件大部分之設計圖皆已不復存在，僅能提出
      目前已尋獲之部分設計草圖為證，自不能以該殘缺不全之
      設計草圖與申請書內容有諸多相異之處即認被上訴人並未
      依約完成設計圖。尤以設計過程中，被上訴人曾依委託人
      指示，陸續分別畫過較低樓層、18層、21層、22層之設計
      圖，所以前呈原審被證17號有各種樓層之設計圖，但最終
      以22層定案，並以22層送建照申請。此稽諸前呈原審被證
      17 號中第260頁平面圖旁邊有寫22F高程＋5830、第262頁
      面積計算有22F、第293頁至 298頁平面圖雖未註明地面以
      上樓層數，但各平面圖之面積實際算起來與建造執照申請
      書中1至22層各樓層之申請面積吻合（見前呈原審被證3號
      建築物概要申請面積欄位）。由此可證被上訴人就系爭建
      照申請案係以地上22層之大樓為規劃設計。更何況，就系
      爭建照申請案被上訴人既已完成前呈原審被證17號之設計
      圖（含各層平面圖、立面圖、面積計算，甚至有透視圖）
      ，再稍加潤飾即為完整之送照圖面，被上訴人為獲取上訴
      人給付報酬，當會勉力完成，又豈會半途而廢？
  (２)按建築法第30、31、32條及臺灣省建築管理規則第11條之
      規定，申請建造執照應檢附申請書、起造人名冊、工程圖
      樣、建築線指定圖、地籍圖謄本、土地登記簿謄本、土地
      使用同意書、使用共同壁協定書、無三七五租約或租約解
      除證明、現耕農原有合法房屋證件、目的事業主管機關許
      可文件、結構計算書、地質鑽採報告書及其他文件，向主
      管機關提出申請。復按建築法第35條規定：「直轄市、縣
      （市）（局）主管建築機關，對於申請建造執照或雜項執
      照案件，認為不合本法規定或基於本法所發布之命令或妨
      礙當地都市計畫或區域計畫有關規定者，『應將其不合條
      款之處，詳為列舉，依第三十三條所規定之期限，一次通
      知起造人，令其改正』。」，是主管建築機關應將申請人
      申請時所欠缺之文件、圖樣或不合規定之處，一次通知申
      請人，以令申請人改正。經查，79年 6月29日被上訴人代
      上訴人申請建築執照後，台北縣政府工務局曾於79年12月
      28日通知被上訴人及起造人等補正，有該局79年12月28日
      七九北工建字第5344號函影本在卷足憑（見原審被證16）
      ，該函於「申請書件不齊全或不合規定」一欄中，僅勾選
      「土地使用同意書」一項及在其他項下加註「未檢附開放
      空間審查資料」，至於「工程圖樣」乙項及其他項目均未
      勾選。經原審就關於「建造執照申請時，若缺少開放空間
      審查資料，則工務局退回其申請時，是否須按建築法第35
      條規定，審查起造人所檢附之資料、圖說是否符合規定，
      並列舉其不合之處，一次通知起造人？實務上之做法是否
      亦均按上開規定？等事項函詢台北縣政府工務局，該局函
      覆以：「有關八十年修正『未實施容積管制地區綜合設計
      鼓勵辦法』前之建造執照申請案件，若缺少開放空間審查
      資料需退回其申請案時，是否按建築法第三十五條規定列
      舉其不合之處一次通知起造人乙節，因當時承辦業務人員
      多已不在其位，無法據以回覆，然就目前實務上之做法，
      因已實施行政及技術分立，涉及技術部分由建築師簽證負
      責，是以，相關承辦人員已盡可能將不合之處一次列舉通
      知申請人補正」，有該局92年2月24日北府工建字第
      0920039 75 8號函在卷足憑，足認倘被上訴人於提出申請
      時缺漏相關圖說文件，該申請建築執照主管機關即台北縣
      政府工務局依法定會通知起造人及被上訴人改正，復民事
      訴訟法第355條第1項「文書，依其程式及意旨得認作公文
      書者，推定為真正。」之規定，應推定被上訴人於79年6
      月29日代上訴人提出申請除未檢附「土地同意書」及「開
      放空間審查資料」外，應已檢附申請書、起造人名冊、工
      程圖樣、建築線指定圖、地籍圖謄本、土地登記簿謄本、
      土地使用同意書、使用共同壁協定書、無三七五租約或租
      約解除證明、現耕農簽證負責項目表、原有合法房屋證件
      、目的事業主管機關許可文件、結構計算書、地質鑽採報
      告書等申請建築執照所需之圖說、文件。
  (３)台北縣政府工務局92年 2月24日北府工建字第0920039758
      號函雖表示：「『未實施容積管制地區綜合設計鼓勵辦法
      』第十一條規定略以：『‧‧依本辦法設計之建築物，除
      應依建造執照預審辦法申請預審外，應依左列規定辦理‧
      ‧‧』是以，依『未實施容積管制地區綜合設計鼓勵辦法
      』辦理之開放空間審查，均應先申請其預審核可後始得申
      請建造執照」等語，惟按內政部73年公布「未實施容積管
      制地區綜合設計鼓勵辦法」後，曾分別於74年及80年修訂
      上開辦法，被上訴人係於79年 6月29日申請系爭建造執照
      時，依當時施行之74年修訂「未實施容積管制地區綜合設
      計鼓勵辦法」規定，無須先就開放空間部分申請預審，而
      得將開放空間等設計圖資料，於建造執照申請時一併送交
      臺北縣政府工務局審查即可，此觀80年修訂之「未實施容
      積管制地區綜合設計鼓勵辦法」（見被上訴人原審民事答
      辯(七)狀所附附件一）相較於74年修訂之「未實施容積管制
      地區綜合設計鼓勵辦法」（見被上訴人原審民事答辯(七)狀
      所附附件二），增訂第11條「依本辦法設計之建築物，除
      應依建造執照預審辦法申請預審外，應依左列規定辦理」
      之規定即明。況台北縣工務局前揭函亦說明「‧‧‧『未
      實施容積管制地區綜合設計鼓勵辦法』確曾於八十年元月
      十六日以內政部台內營字第八八六六七七號令修正發布全
      文十三條」等情，足徵前揭函所提及「依『未實施容積管
      制地區綜合設計鼓勵辦法』辦理之開放空間審查，均應先
      申請其預審核可後始得申請建造執照」，應係指依據80年
      後增訂之「未實施容積管制地區綜合設計鼓勵辦法第十一
      條」辦理之情形，系爭建築執照係於79年 6月間提出申請
      ，自無須適用80年始增訂之「未實施容積管制地區綜合設
      計鼓勵辦法第十一條」處理，是上訴人以被上訴人未檢具
      任何開放空間設計圖說指摘被上訴人並未完成本件建築設
      計圖說，顯難採信。
  (４)再者，依系爭委託契約書第 3條之約定，委任人於設計圖
      完成時始須一次付清建築師酬金，本件委任人交被上訴人
      轉付台灣省建築師公會台北縣辦事處之款項共計為12,499
      ,996元之款項，殊難想像上訴人等委任人未經親自查證該
      建築設計工程圖說是否完成，僅憑被上訴人片面指示即率
      然於79年 6月間將該筆鉅額款項交被上訴人轉付台灣省建
      築師公會台北辦事處，並於數年間對該建築執照申請結果
      皆不聞不問，迄88年間始發函詢問該建築執照申請結果並
      請求返還所支付款項，上訴人所為主張顯與常情不符，委
      難採信。
  (５)綜上，應認被上訴人確實已完成該建築工程設計圖說。
(五)、上訴人有無同意被上訴人向台灣省建築師公會台北縣辦事
      處申請退費？
      上訴人主張：經被上訴人轉交至台灣省建築師公會台北辦
      事處之款項並非被上訴人之報酬，而係規費，上訴人係配
      合建築師公會之申請建造執照掛號送件之必備程序，始將
      該款項暫時寄存建築師公會，但此舉並不代表暫時寄存保
      管之款項，即是受託建築師之應收總報酬，承辦建築師是
      否能領取約定酬金，端視有無完成約定之委任事務，上訴
      人等並未同意被上訴人申請退費，也不曾在制式申請書上
      簽名用印，從而，被上訴人辯稱上訴人等人同意由被上訴
      人領回代收建築師酬金乙節，要非真實云云。惟查：
  (１)經原審就「依建築師酬金辦法第九條關於撥交代管酬金之
      規定，係建築師有權取得建築師酬金時點之規定，抑或係
      貴公會撥款予建築師之時程規定？若為前者，該規定是否
      具有強制力？」等問題函詢台灣省建築師公會臺北縣辦事
      處，函覆以：「來函附件一所示建築師酬金辦法第九條關
      於撥交代管酬金之規定係公會撥款予建築師之時程規定」
      ，有該處91年10月24日台建師北字第 156號函在卷足憑，
      由此可知，該代收建築師酬金辦法第 9條僅規定建築師公
      會撥交代收建築師酬金時程，並未決定建築師於何時取得
      酬金，關於建築師取得報酬之時點，依「契約自由原則」
      ，須視當事人間契約如何約定。又依系爭委託契約書第 2
      條：「委託人應給付給建築師酬金之計算方式為‧‧‧，
      二、依法定工程造價總金額計算建築師酬金，其計算方式
      按內政部七十五年八月二十二日內政部台內營字第四三四
      四四一號令核定建築師業務章則中建築師酬金標準表高層
      建築類別酬金百分率計算後打『七折』。三、前述金額亦
      即申請見建築師執照時應繳付予建築師公會之費用」之約
      定可知，上訴人等轉請被上訴人交付台灣省建築師公會台
      北縣辦事處之款項確係委任人應付予受任人即建築師之酬
      金，上訴人指該款項為配合建築師公會掛號送件必備程序
      之規費，顯與兩造約定內容不符，不足採信。
 (２）上訴人另以台灣省建築師公會台北縣辦事處退費申請書制
      式格式為「‧‧‧，僅檢附原案建造申請書表及配置圖各
      一份，請將原繳之設計費退由建築師轉交業主」等語（見
      原證 8），主張該會退還予被上訴人之建築師酬金係屬民
      法第 542條所稱「應交付於委任人之金錢」云云。惟查，
      經原審就原證 8申請書有無強制拘束當事人效力等問題詢
      問台灣省建築師公會台北縣辦事處，該辦事處函覆以：「
      來函附件二所示申請書為本辦事處之制式申請書，本辦事
      處沒有其他撤銷建造執照之制式退費申請書。附件二申請
      書所載『撤銷建造申請．．．得合意約定撤銷建造申請所
      退還之設計費歸屬於建築師，此種情況在實務上屢見不鮮
      。倘當事人合意撤銷建造執照所退還之計費歸屬於建築師
      ，仍應以附件二所示申請書向本辦事處申請退費」，有台
      灣省建築師公會臺北縣辦事處91年10月24日台建師北字第
      156 號函在卷足憑，顯見該申請書僅為制式文件，並無拘
      束當事人之強制效力，是當事人依契約自由原則，當可為
      與該制式申請書完全內容不同之約定，是上訴人以該申請
      書主張建築師公會退還予被上訴人之建築師酬金係屬民法
      第 542條所稱「受任人應交付於委任人之金錢」，顯非可
      採。按系爭委託契約書第三條既明定「設計圖完成時一次
      付清」建築師酬金，而被上訴人既已依約完成全部設計圖
      說，已如前述，上訴人等人依約即有給付報酬之義務，被
      上訴人當有權受領該建築師公會退還代收之建築師酬金。
（３）況上訴人壬○○○、戊○○均為劉炳杉之兄嫂，上訴人辛
      ○○則係劉炳杉之姊姊，上訴人辛○○、戊○○及劉炳杉
      更同住於「板橋市○○路○段六十一號」處，此為兩造所
      不爭執，經查臺北縣政府工務局已於79年12月28日以七九
      北工建字第5344號函系爭建築執照申請案覆審查結果不合
      規定並通知改正，有前開函在卷足憑，該函之其行文單位
      正本係給全體委託人所指定之起造人劉炳杉，而劉炳杉本
      人亦為系爭契約之委任人，堪認上訴人對系爭建照申請案
      因欠缺土地使用同意書而經臺北縣政府工務局審查結果不
      合規定並通知改正之情應已知悉，又訴外人劉炳杉擔任代
      表人之同慶建設股份有限公司曾於86年間以該公司為起造
      人就系爭土地另行申請建築執照，部分土地並已取得建築
      執照，有台北縣政府工務局建築執照存根在卷足憑（見被
      證 9），是上訴人等人至遲於86年以前應早已知悉系爭建
      築執照申請案業經台北縣政府工務局駁回，如上訴人等委
      任人未同意被上訴人向台灣省建築師公會台北縣辦事處領
      取代收之建築師酬金，焉有可能繼續保持沈默，遲至88年
      5 月間始發函查詢該一千多萬鉅額報酬之流向？是上訴人
      主張其未曾同意被上訴人向台灣省建築師公會台北縣辦事
      處領取建築師報酬，顯與常情有違，委無足取。上訴人於
      本審時雖舉證人許明月證明被上訴人曾參加劉炳衫於八十
      五年五月十七日所召集之會議，該次會議係討論被上訴人
      與許烈嘉建築師就系爭土地合作設計問題，被上訴人在會
      議中表示願意承作此設計工程，也有表示費用仍在公會，
      但因被上訴人對於報酬分配之比例有意見，未達成結論，
      可見上訴人於八十五年間並未瞭解本件設計案之進行情形
      ，以致遲遲未能向被上訴人追討設計費云云。惟查被上訴
      人並未在八十五年五月十七日之會議簽名，有該次會議紀
      錄為憑，可見證人所言被上訴人曾參加是日之會議，已與
      事實不符，況且關於系爭委託契約之簽訂、設計圖說完成
      、建照申請、給付建築師酬金、臺北縣政府工務局函覆審
      查結果不合規定並通知改正、臺灣省建築師公會退還所代
      收之建築師酬金予被上訴人等上開事項，均發生在80年之
      前，斯時許明月係任職於第三人皇翔公司處，其根本不可
      能知悉上開事項之始末，遑論有機會處理上開事項之進行
      ，其所為上開證詞，自屬偏頗，不足憑採，不能為有利上
      訴人之證據。
(六)、本件被上訴人依約應得之建築師報酬為何？
  (１)按系爭委託契約書第 2條約定：「委託人應付給建築師之
      酬金之計算方式為，一、依台灣省建築執照工程造價標準
      計算單位造價。二、依法定工程造價總金額計算建築師酬
      金，其計算方式按內政部七十五年八月二十二日台七五內
      勞字第四三四四四一號函核定建築師業務章則中建築師酬
      金標準表高層建築類別酬金百分率計算後打七折。‧‧‧
      」，可知兩造合意建築師酬金之計算方式為：以「台灣省
      建築執照工程造價標準」計算「單位造價」、「法定工程
      造價總金額」計算建築師酬金，並按內政部75年 8月22日
      台七五內勞字第434441號函核定建築師業務章則中建築師
      酬金標準表高層建築類別酬金百分率計算乘以70％。前述
      「法定工程造價」，應以「實際建築總樓地板面積」乘以
      「每平方公尺單價」，經查，系爭不動產於79年申請建造
      執照時，法定工程單位造價為每平方公尺8,000元 ，有台
      灣省政府78年9月8日七八府建字第156245號函在卷足憑，
      又系爭土地申請執照建物之樓地板面積為53,950平方公尺
      ，加上 588平方公尺之頂蓋型開放空間，系爭建物之總樓
      地板總面積為54,538八平方公尺（53,950+588=5 4,538）
      ，有前揭建築執照申請書在卷足憑（見被證 3）」，是依
      79年申請建照當時臺灣省建築物造價標準表計算，建造總
      樓地板面積54,538平方公尺之22層建築之「法定工程造價
      」為436,304,000元（54,538平方公尺×8,000元 /平方公
      尺=436,304,000元）。再按75年 8月22日內政部台內營字
      第434441號令核定之省（市）建築師公會建築師業務章則
      第11條建築酬金標準表（該被證 6）之規定，建築師酬金
      係以工程造價乘以一定之百分率核計之，系爭土地建物之
      法定工程造價為436,304,000元 ，從而依建築酬金標準表
      計算系爭建物之法定建築師酬金應為17,857,200元。是被
      上訴人應得之建築師酬金為法定建築師酬金之70％即12,5
      00,040元（17,857,200 x0.7 =12,500,040）。
  (２)上訴人雖主張依前揭建造執照申請書之建築物概要欄內登
      載「工程造價為二億五千七百七十三萬三千元」，即應以
      前述金額為計算基準，是本件建築師報酬應為10,714,320
      元云云。惟經原審就關於「倘當事人於建造執照申請書上
      所載之工程造價與依前述方法計算之法定工程造價有所不
      同時，應依何者計算法定建築師酬金？」此點函詢台灣省
      建築師公會台北縣辦事處，該辦事處函覆以：「建築總樓
      地板面積乘每平方公尺單價即為『法定工程造價』。倘當
      事人於『建造執照申請書上所載之工程造價』與依前述方
      法計算之『法定工程造價』有所不同，應依前述方法計算
      之『法定工程造價』計算建築師酬金」，有辦事處91年10
      月24日台建師北字第 156號函在卷足憑（見被證18），足
      見縱被上訴人於建築執照申請書上記載「工程造價為二億
      五千七百七十三萬三千元」，仍應依法定工程造價計算本
      件建築師酬金，是上訴人所為主張，顯無足採。
  (３)上訴人另以上訴人 4人就系爭土地之應有部分合計僅佔68
      ％，是其僅需負擔建築師酬金之68％，溢付部分被上訴人
      仍須返還云云，惟查，系爭委託契約書並未明定各委託人
      應分擔建築師酬金之比例，且上訴人壬○○○、辛○○、
      戊○○均非原證 2支票之發票人，系爭支票亦無記載係上
      訴人壬○○○、辛○○、戊○○以應有部分比例支付建築
      師酬金，且上訴人迄今未舉證證明委任人間有按系爭土地
      持份比例分擔建築師酬金之約定，又關於上訴人庚○○主
      張簽發面額1,755,720元 支票支付被上訴人一節，亦無提
      出證據證明該1,755,720元 係上訴人庚○○以簽發支票之
      方式交付予被上訴人，況本件委任人如約定以土地持份比
      例分擔建築師酬金，則委任人之一劉炳杉並非系爭土地之
      共有人，將依何比例分擔建築師酬金？是上訴人主張委任
      人間應按土地持份比例分擔建築師酬金，上訴人壬○○○
      、辛○○、戊○○三人係按其應有部分合計58％交付面額
      10,357,176元之支票，上訴人庚○○則係按其應有部分交
      付面額1,785,720元 之支票予被上訴人等情，尚難採信，
      是應認被上訴人係以受任人之身分領取其應得之建築師酬
      金，從而受領台灣省建築師公會台北縣辦事處共計12,499
      ,996元之退還款項，至於系爭委任契約全體委任人間內部
      如何分擔委任報酬，自屬上訴人與其餘委任人間內部協議
      及求償問題，要與上訴人得否主張被上訴人受領建築師報
      酬係屬不當得利一節無涉，是上訴人所為主張顯非可採。
四、綜上，上訴人所為終止委任契約之意思表示於法有違，系爭
    委任契約並未經合法終止，而被上訴人已依約完成建築設計
    圖，即有權取得前揭建築師報酬金，委任人交被上訴人轉台
    灣省建築師公會台北縣辦事處之12,499,996元之款項，係支
    付建築師之酬金，縱該筆款項因系爭建照申請案未通過退至
    被上訴人帳戶，亦非屬「應交付於委任人之金錢」，上訴人
    援引民法第542條、第179條，請求被上訴人給付上訴人壬○
    ○○3,571,440元、上訴人辛○○3,214,296元、上訴人戊○
    ○3,571,440元、上訴人庚○○1,785,720元及均自民國80年
    6月15日起至清償日止按週年利率5％計算之利息，為無理由
    ，應予駁回。原審駁回上訴人之請求及其假執行之聲請，核
    無違誤，上訴意旨指摘原判決不當，求予廢棄改判，為無理
    由，應駁回上訴。
五、本件判決之基礎已臻明確，兩造其餘之攻擊防禦方法及舉證
    ，核與判決無影響，毋庸一一論列，併此敘明。
六、據上論斷，本件上訴為無理由，爰依法判決如主文。
中　　華　　民　　國　　94　　年　　3 　　月　　23　　日
                  民事第13庭審判長法  官  張宗權
                             　　 法　官　蕭艿菁
                                  法　官　陳永昌
正本係照原本作成。
如不服本判決，應於收受送達後二十日內向本院提出上訴書狀，
其未表明上訴理由者，應於提出上訴後二十日內向本院補提理由
書狀（均須按他造當事人之人數附繕本）上訴時應提出委任律師
或具有律師資格之人之委任狀；委任有律師資格者，另應附具律
師資格證書及釋明委任人與受任人有民事訴訟法第四百六十六條
之一第一項但書或第二項（詳附註）所定關係之釋明文書影本。
中　　華　　民　　國　　94　　年　　3 　　月　　24　　日
　　　　　　　　　　　　　　　　　　書記官  劉美垣
附註：
民事訴訟法第四百六十六條之一（第一項、第二項）：
對於第二審判決上訴，上訴人應委任律師為訴訟代理人。但上訴
人或其他法定代理人具有律師資格者，不在此限。
上訴人之配偶、三親等內之血親、二親等內之姻親，或上訴人為
法人、中央或地方機關時，其所屬專任人員具有律師資格並經法
院認為適當者，亦得為第三審訴訟代理人。
